【裁判字號】    97,消債更,18
【裁判日期】    970630
【裁判案由】    聲請更生程序
【裁判全文】
臺灣嘉義地方法院民事裁定            97年度消債更字第18號
聲  請  人  甲○○
上列當事人聲請消費者債務清理事件，本院裁定如下：
    主  文
聲請駁回。
聲請費用由聲請人負擔。
    理  由
一、本件聲請意旨略以：聲請人其有不能清償債務情事，曾依「
    中華民國銀行公會會員辦理消費金融案件無擔保債務協商機
    制」（下稱債務協商機制）請求共同協商債務清償方案，並
    協商成立，每月應繳金額新台幣（下同）2萬6,730元，利率
    0%，聲請人每月月薪6萬1,398元，已佔了聲請人薪資之一半
    ，而聲請人每月必要支出4萬6,500元，實不足負荷，因此於
    民國96年12月份起未再繳納協商金額。且當時最大債權銀行
    表示無更好方案，無奈之下只好同意債務協商。綜上，實可
    認客觀上確有不可歸責於債務人之事由。又無擔保或無優先
    權之債務總額未逾1,200萬元，復未經法院裁定開始清算程
    序或宣告破產，爰聲請更生等語。
二、按債務人與金融機構協商成立者，不得聲請更生或清算，但
    因不可歸責於己之事由，致履行顯有重大困難者，不在此限
    ；本條例施行前，債務人依金融主管機關協調成立之中華民
    國銀行公會會員辦理消費金融案件無擔保債務協商機制與金
    融機構成立之協商，準用前項之規定，消費者債務清理條例
    第151條第5項、第6項分別定有明文。衡諸債之關係，係以
    當事人間之信賴關係為基礎，為社會經濟組織之重要支柱，
    故當事人於以法律行為追求自己之利益之際，亦應顧及對方
    之利益，並考量債權債務在社會上之作用，本於誠實及信用
    之原則，行使債權及履行債務。是對於已陷入經濟上困境之
    消費者，若任其於惡性循環之債務窘境中自生自滅，將衍生
    嚴重之社會問題，難以維持安定之社會經濟秩序，故為兼顧
    債權人、債務人雙方之利益，對陷於經濟上困境之消費者，
    乃允其於消費者債務清理條例施行後，得選擇以重建型之更
    生程序或清算型之清算程序清理其債務，藉以妥適調整債務
    人與債權人及其他利害關係人間之權利義務關係，保障債權
    人獲得公平受償，並謀求消費者經濟生活之重建復甦機會。
    惟對於已與金融機構協商成立，或於本條例施行前，已依金
    融主管機關協調成立之中華民國銀行公會會員辦理消費金融
    案件無擔保債務協商機制與金融機構成立協商之債務人，若
    非因不可歸責於己之事由，致履行顯有重大困難，僅係為圖
    謀減免債務，而不為債務之履行，自有違債權契約為誠信契
    約之本旨，故依消費者債務清理條例第151條第6項準用同條
    第5項前段之規定，不得聲請更生或清算，始能避免肇致道
    德危險。次按聲請更生或清算不合程式或不備其他要件者，
    法院應以裁定駁回之，但其情形可以補正者，法院應定期間
    先命補正，消費者債務清理條例第8條亦有明文規定。
三、聲請人主張其所負無擔保或優先權債務總金額未超過1,200
    萬元，且於本件更生聲請前，已依債務協商機制與元大商業
    銀行股份有限公司（原名復華商業銀行股份有限公司，業經
    行政院金融監督管理委員會核准更名在案，下稱元大商業銀
    行。）成立協商乙情，有聲請人提出之債權人清冊及債務協
    商機制協議書1份附卷可徵，應為真實。惟查：
（一）聲請人於95年6月7日與銀行協商成立，當時積欠銀行之總
      債務為320萬7,648元，每月應繳金額2萬6,730元，此有無
      擔保還款計畫書影本1件可證。
（二）聲請人嗣後改稱月入約4萬5,873元，扣除每月協商應清償
      之金額，實無法維持最低基本生活，惟自95年6月起至96
      年11月止，共計18期均如期還款，卻於選擇於消費者債務
      清理條例制訂公布後，正式施行前4個月突然毀諾，是否
      確實履行顯有重大困難？非無疑問，則聲請更生所最需要
      之「誠信」，已有可疑。
（三）聲請人稱每月支付第四台費600元、通訊費用1,500元、治
      裝費2,000元。惟按，消費者債務清理條例之立法意旨，
      乃在於幫助陷於經濟上困境之債務人，得藉由更生或清算
      程序，走出經濟困境，避免走向絕路，實現憲法所保障之
      生命權，其並非在幫助債務人保持其舊有之生活水平。因
      此在考量所謂之「生活必要性支出」，自以維持一般人最
      低生活水平所需為準。經查：
    1.聲請人主張之每月支付第四台費600元，惟此非生活上必
      要支出，應予剔除。
    2.聲請人應撙節開支，以其他替代方案替代手機，如公用電
      話為其業務連繫，是其主張每月通訊費用1,500元，顯屬
      過高。另每月治裝費2,000元亦有過度消費、虛列之情事
      。
    3.核上所述，是否確如聲請意旨所陳收支失衡、履行顯有重
      大困難云云？非無疑問。
（四）次依行政院主計處公告之96年度最低生活費用（以每年家
      庭收支調查，計算出平均每人每月消費支出之百分之60作
      為最低生活費），台灣省平均每人每月最低生活費為9,50
      9元。另依財政部台灣省南區國稅局95年綜合所得各類所
      得資料清單資料可知，聲請人其95年度之薪資所得為73萬
      7,789元，平均每月收入為6萬1,482元（元以下4捨5入）
      ，扣除協商成立後每月應繳金額2萬6,730元，每月尚餘3
      萬4,752元。聲請人雖主張有其母丙○○及女乙○○須扶
      養，然查：
    1.按受扶養權利者，以不能維持生活而無謀生能力者為限，
      民法第1117條第1項定有明文，又同條第2項規定，前項無
      謀生能力之限制，於直系血親尊親屬不適用之，即直系血
      親尊親屬受扶養者，仍須以不能維持生活者為限（最高法
      院87年台上字第1696號判決意旨參照）。聲請人之母丙○
      ○名下有3筆不動產，1輛汽車，2筆投資，財產總額為196
      萬1,420元，95年股利所得1萬2,815元，有稅務電子閘門
      財產所得調件明細表附卷可按。是丙○○既有投資且不動
      產價值近200萬元，尚難認其有不能維持生活之情形，聲
      請人對丙○○自不負扶養義務，乃聲請人仍將丙○○列為
      受扶養人，並主張其須每月支出扶養費，顯難採信。況聲
      請人自陳共有7位兄弟姊妹，其於97年4月21日聲請狀僅列
      2位扶養義務人亦有疑義。
    2.另聲請人之女乙○○之扶養義務人尚有聲請人之前妻，是
      債務人應只須負擔乙○○二分之一之扶養費用，則依96年
      度親屬扶養每人免稅額為77,000元，據此計算聲請人應分
      之扶養費用為3,250元（6,500元÷2＝3,250）。
    3.又聲請人雖於債權人名冊列有地下錢莊10萬元，然本院通
      知其定期陳報姓名及地址，聲請人於本院97年6月24日庭
      訊時自陳不知姓名及地址，是尚難認有該筆債權存在。
    4.基上，聲請人平均每月收入為6萬1,482元，扣除協商成立
      後每月應繳金額2萬6,730元，每月尚餘3萬4,752元。縱認
      聲請人每月必須支出扶養費用3,250元，則聲請人剩餘之
      所得已逾台灣省平均每人每月最低生活費標準，故聲請人
      於聲請狀內所稱「扣除必要生活費用後，聲請人幾乎無法
      維生」云云，顯難採信。
（五）再者，債務人與金融機構協商成立者，除非因不可歸責於
      己之事由，致履行顯有重大困難，否則不得聲請更生或清
      算，消費者債務清理條例第151條第5項規定意旨甚明。是
      債務清償方案成立後，應由債務人按其條件履行，如於其
      後發生情事變更，在清償期間內之收入或收益不如預期，
      致該方案履行困難甚或履行不能，而有不可歸責於己之事
      由，始能聲請更生或清算。此項規定旨在避免債務人任意
      毀諾已成立之協商，濫用更生或清算之裁判上債務清理程
      序，蓋以債務清償方案係經當事人行使程序選擇權所為之
      債務清理契約，債務人應受該成立之協議所拘束。債務人
      既已與金融機構協商成立，如認該協商方案履行有其他不
      適當情形，自仍應再循協商途徑謀求解決。經查，聲請人
      前於95年6月間與銀行債務協商成立時，與96年12月間毀
      諾、未依協議還款時，其間之收入並無任何重大變化。聲
      請人固然陳述協商條件之嚴苛，及該條件對聲請人之影響
      ，但該協商條件既然係由聲請人與最大債權銀行雙方協議
      所達成，在客觀事實並未有顯著變動之下，上述情事核屬
      聲請人在協商時可得預見，據以評估可否履行協商條件之
      事實，與「不可歸責於己之事由致履行顯有重大困難」之
      要件不符。又聲請人既有固定收入之履行能力，縱有履行
      不便，亦得經由個別債權銀行協商程序以求適當履債。準
      此，堪認聲請人尚乏不可歸責於己致履行顯有重大困難之
      情形可言。
四、綜上，本件聲請人既無不可歸責之事由，依原協商條件履行
    亦非顯有重大困難，應屬聲請更生之要件不備，且上開欠缺
    又屬無從補正，依首揭條文之意旨，自應駁回其更生之聲請
    。
五、聲請人聲請更生既經駁回，其保全處分之聲請亦應併予駁回
    。
中    華    民    國    97    年    6     月    30    日
                  民事第一庭    法      官  吳芝瑛
如不服本裁定，應於裁定送達後10日內，以書狀向本院提出抗告
，並繳納抗告費新台幣1,000元。
以上正本證明與原本無異。
中    華    民    國    97    年    6     月    30    日
                                    書記官  馮澤文


司法院資訊處製作；財團法人民間司法改革基金會備份。
